臺灣高等法院高雄分院民事判決　　　　 94年度上更(二)字第9號
上　訴　人　板信商業銀行股份有限公司
法定代理人　劉炳輝
訴訟代理人　黃祖裕律師
被上訴人　　甲○○
訴訟代理人　郭國益律師
上列當事人間請求返還擔保理事職務股金事件，上訴人對於民國
89年1 月12日臺灣高雄地方法院88年度訴字第1402號第一審判決
提起上訴，經最高法院第2 次發回更審，本院於94年12月14日言
詞辯論終結，判決如下：
    主  文
上訴駁回。
第二審（除確定部分外）及發回前第三審訴訟費用由上訴人負擔
。
   事實及理由
一、被上訴人起訴主張：伊為第一審共同被告保證責任高雄市第
    五信用合作社（下稱高雄市五信）社員，於民國86年1 月1
    日、2 月13日，分別認繳股金新台幣（下同）258 萬8000元
    、130 萬元，共計388 萬8000元。同年3 月17日伊當選理事
    ，原認繳之上開股金，依規定即轉為擔保理事職務之股金（
    下稱系爭股金）。嗣伊於86年6 月11日遭解除理事職務，迄
    今已逾2 年，已解除依信用合作社法第18條、第19條所定之
    責任。上訴人既於86年9 月29日與高雄市五信簽訂受讓讓與
    契約（下稱讓與契約），概括承受高雄市五信之資產、負債
    ，伊自得依讓與契約第3 條第1 款約定、高雄市五信社員股
    金退還細則第3 條規定，及民法第305 條第2 項關於概括承
    受資產負債之法律關係，請求上訴人與高雄市五信連帶返還
    系爭股金。爰求為命上訴人連帶給付388 萬8000元，及自88
    年6 月11日起加付法定遲延利息之判決（超過上開本息部分
    ，業經第一審及更審前本院判決被上訴人敗訴確定。另本院
    91年上更(一)字第51號判決維持第一審所命高雄市五信給付被
    上訴人上開本息部分，未據高雄市五信聲明不服，已告確定
    ）。
二、上訴人則以：高雄市五信於86年6 月24日召集第1 次臨時社
    員代表大會，通過合併或概括讓與資產及負債之決議，僅使
    理事會取得授權而得擬定概括承受之契約書並對相關細則有
    修正之權限，且依讓與契約第19條約定，該契約於雙方完成
    法定程序後始生效力，則理事長劉炎於同年9 月3 日代理高
    雄市五信與伊簽訂之讓與契約，尚須經社員代表大會特別決
    議始生效力。而高雄市五信固於86年9 月6 日第2 次臨時代
    表大會中，決議通過上開讓與契約，然該次會議出席社員未
    達全部社員代表4 分之3 ，不符合特別決議要件，業經訴外
    人李勝雄等訴請法院判決撤銷該決議確定在案，故該讓與契
    約未完成法定程序，尚不生效力，上訴人本於讓與契約之相
    關約定，請求伊返還股金，自屬無據等語，資為抗辯。
三、原審判決上訴人應與高雄市五信連帶給付被上訴人388 萬
    8000元本息（所命給付超過88年6 月11日起算法定遲延利息
    部分，業經第一審及更審前本院判決被上訴人敗訴確定），
    並為附條件准、免假執行之宣告，而駁回被上訴人其餘之訴
    及假執行之聲請。上訴人對原判決不利部分聲明不服，求為
    廢棄該部分判決，駁回被上訴人在第一審之訴及假執行之聲
    請；被上訴人則求為判決駁回上訴。
四、兩造對於下列事項並不爭執（本院卷29至31頁、202 至203
    頁），堪認為真實：
  (一)被上訴人為高雄市五信社員，於86年1 月1 日及2 月13日，
    分別認繳股金258 萬8000元及130 萬元，共計388 萬8000元
    ，於86年3 月17日當選理事，上開股金依規定已轉為擔保理
    事職務之股金；如認系爭讓與契約已生效，被上訴人得請求
    退還之金額為388 萬8000元，應加計年息5%計算之利息。
  (二)被上訴人於86年6 月11日遭解除理事職務，迄今已逾2 年。
  (三)上訴人於86年9 月3 日簽訂讓與契約，以同年9 月29日為概
    括承受高雄市五信資產、負債之基準日。
  (四)高雄市五信之社員大會或社員代表大會為該社之最高權力及
    意思機關，理事會係依決議執行業務。
  (五)高雄市五信於86年6 月24日召開86年度第1 次臨時社員代表
    會議，係經4 分之3 以上社員代表出席、出席社員代表3 分
    之2 以上同意，作成特別決議；於86年9 月6日召開第2 次
    臨時社員代表會議，未經作成特別決議。
  (六)上開86年度第2 次臨時社員代表大會中，通過承認其與上訴
    人間讓與契約之決議，業經社員李勝雄等訴請法院判決撤銷
    ，於91年1月24日確定。
五、兩造所爭執者為高雄市五信與上訴人間之讓與契約，是否已
    經成立生效？亦即：(一)高雄市五信上開第1 次臨時社員代表
    會議中，所決議通過：「本大會決議同意概括讓與資產負債
    或合併辦理，報請主管機關核備，如有修改或更正，及其相
    關細則之辦理，擬請大會授權理事會處理」之討論事項，是
    否已授權理事會，由理事會主席劉炎依此決議，代理高雄市
    五信與他人就概括讓與資產負債或合併之事宜，簽訂相關契
    約？(二)系爭讓與契約書第19條約定：「本契約於雙方法定代
    理人簽字時成立，並於雙方完成法定程序後生效」，所稱「
    完成法定程序」，究何所指（本院卷第29至31頁）？茲分述
    如下。
六、兩造爭執高雄市五信就與被上訴人間簽訂系爭讓與契約，未
    經特別決議程序，其契約未發生效力。經查：
  (一)按信用合作社乃依信用合作社法組織登記之合作社，並經中
    央主管機關許可經營銀行業務之機構（信用合作社法第2 條
    ）；合作社則為依平等原則，在互助組織之基礎上，以共同
    經營方法謀社員經濟之利益與生活之改善，而其社員人數及
    股金總額均可變動之團體（合作社法第1 條）。故而，信用
    合作社非屬公司組織，關於其合併或資產、負債之概括承受
    ，除相關法令之規定或章程另有訂定外，自無公司法關於公
    司合併規定之適用。又據信用合作社法第29條頒定之「信用
    合作社合併程序及辦法」，於第5 條規定信用合作社決議合
    併時，理事會應就合併有關事項作成合併契約書，並附具經
    監事會審核通過之資產負債表、損益表及財產目錄，提出於
    社員或社員代表大會，並就合併契約書應記載事項為規定；
    第6 條則規定信用合作社合併，應經全體社員或社員代表4
    分之3 以上出席，出席社員或社員代表3 分之2 以上同意之
    特別決議程序，並於同條及第7 條規定相關之公告程序。依
    高雄市五信章程第34條第2 款亦規定：解散本社或與他社合
    併或變更商業銀行之決議，應有全體社員代表4 分之3 以上
    之出席，出席社員代表3 分之2 以上之同意。則關於高雄市
    五信與他社合併之程序，依其章程及信用合作社法相關規定
    ，均須經社員代表大會之特別決議為之。次按民法第305 條
    規定：就他人之財產或營業，概括承受其資產及負債者，因
    對於債權人為承受之通知或公告，而生承擔債務之效力；前
    項情形，債務人關於到期之債權，自通知或公告時起，未到
    期之債權，自到期時起，2 年以內，與承擔人連帶負其責任
    。第306 條規定：營業與他營業合併，而互相承受其資產及
    負債者，與前條之概括承受同，其合併之新營業，對於各營
    業之債務，負其責任。依此規定，營業合併而互相承受其資
    產負債者，固亦屬概括承受之一，惟就他人之財產或營業概
    括承受其資產及負債，乃指其承受人承受後，該他人財產為
    其所有，該他人營業為其所經營，原債務人就其債務僅於2
    年之期限內與承受人負連帶責任而言；所謂營業合併，係指
    此營業與他營業合併而互相承受其資產及負債，兩種營業之
    資產及負債，悉因合併而移轉於新營業，而由新營業就各營
    業之債務負其責任而言，其間仍有區別。是就他人之財產或
    營業概括承受其資產及負債，並不等同營業合併。
  (二)依高雄市五信86年6 月24日第1 次臨時社員代表會議紀錄顯
    示，該次會議召集之主要目的，乃因高雄市五信發生擠兌之
    金融風暴，經財政部專案核准高雄市五信自86年6 月12日起
    參加中央存款保險，與中央存款保險公司簽訂存款保險契約
    ，但以「高雄市五信同意概括讓與資產負債或合併辦理」為
    要件，且應於保險契約生效日起15日內檢具社員代表大會紀
    錄予存保公司，而提案該臨時大會決議，有該會議紀錄十一
    之討論事項可稽（本院卷221 頁）。該次會議討論事項1 ，
    即係就「高雄市五信是否同意概括讓與資產負債或合併辦理
    」為決議，經決議照案通過，並為附註「依本社章程第34條
    規定... 社員代表已達4 分之3 以上出席，出席代表已達過
    3 分之2 以上決議」，即已經社員代表大會特別決議同意該
    社概括讓與資產負債或合併辦理，合於章程或合作社法之規
    定。其次，於討論事項3 ，乃就「本大會決議同意概括讓與
    資產負債或合併辦理，報請主管機關核備，如有修改或更正
    ，及其相關細則之辦理，擬請大會授權理事會處理」之提案
    ，決議通過，且於決議之後，並無如討論事項1 為特別決議
    之加註，觀其文義，實係就本次大會已通過之「概括讓與資
    產負債或合併辦理」議案，表示將報請主管機關核備，並進
    一步提案請大會「授權理事會處理『該議案之修改或更正，
    及其相關細則之辦理』」。
  (三)高雄市五信之社員大會或社員代表大會為該社之最高權力及
    意思機關，理事會係依決議執行業務，於章程規定甚明，並
    為兩造所不爭執。社員代表大會既已作成同意「概括讓與資
    產負債或合併辦理」之特別決議，並決議「授權理事會處理
   『 該議案之修改或更正，及其相關細則之辦理』」，而無另
    為「就處理結果再提出社會代表大會追認或決議」之附加決
    議，自係授權理事會就「概括讓與資產負債或合併辦理」之
    相關細則，包括承受或合併對象、條件等全權處理。又依合
    作社法第34條第1 項規定，理事依本法及合作社章程之規定
    ，與社員大會之決議，執行任務，並互推一人或數人對外代
    表合作社。劉炎為理事會主席，即有對外代表高雄市五信之
    權限，自得依此決議，代理高雄市五信與他人就概括讓與資
    產負債或合併之事宜，簽訂合法有效之相關契約。
  (四)依系爭讓與契約（原審卷第181 至184 頁）本文記載：「..
    為全部營業及資產、負債之讓與等事宜，訂立本契約... 」
    ，第2 條約定：「自讓與基準日起，乙方將全部營業及資產
    、負債，讓與甲方。前項讓與之全部營業及資產及負債如左
    ... 」，第3 條約定：「甲方（即被上訴人）受讓乙方（即
    高雄五信）之營業及資產、負債，除概括承受乙方全部資產
    、負債外，並退還或給付左列款項... 」，並經上訴人稱：
    上訴人接管後，業務實際上是由上訴人概括承受營運，不只
    資產負債概括承受（本院卷79頁），足認高雄市五信依系爭
    讓與契約已脫離原來業務之經營，合於民法第305 條所指對
    他人之財產或營業概括承受其資產及負債之情形，而非同法
    第306 條所指之營業合併。故而，系爭讓與契約除應依民法
    第305 條規定，對於債權人為承受之通知或公告，使生承擔
    債務之效力；於併受債權移轉時，依民法第294 條至299 條
    之規定，由讓與人或受讓人通知債務人，使生讓與效力外，
    即無依上開法令或章程規定，經社員代表大會再為特別決議
    ，使生合併效力之必要。再就系爭讓與契約書第19條約定：
    「本契約於雙方法定代理人簽字時成立，並於雙方完成法定
    程序後生效」，既未就所稱「完成法定程序」另為約定，且
    依契約第20條約定：「本契約生效後，由雙方以共同名義通
    知或公告讓與營業、概括承受資產、負債之事實... 」，自
    係依上開相關法令規定，對於債權人為承受之通知或公告，
    以完成使整個讓與契約生效之要件。而本件讓與契約於簽訂
    後，業經雙方於86年9 月4 日完成公告，上訴人就此亦未為
    爭執（本院卷189 頁、203 頁），則其完成公告之程序，既
    使法定生效要件完備，同時亦顯明雙方契約當事人就第19條
    約定「完成法定程序」之真意，僅是預慮法定生效要件不完
    足而為約定，非指另有其他法定程序待完成。
  (五)從而，應認系爭讓與契約業已合法成立，並已生效。至於第
    二次臨時社員代表大會時，理事會將已合法生效之讓與契約
    書及其相關附屬契約（如社員股金退還細則，社員工退職、
    退休、資遣給付細則）提交大會，僅屬報備性質，無需經特
    別決議。故該次會議固經判決撤銷確定，並不影響系爭讓與
    契約之效力。是被上訴人據系爭讓與契約主張上訴人業已承
    受高雄市五信退還股金債務，請求上訴人連帶返還股金，即
    屬有據。
七、上訴人同意系爭讓與契約如已生效，被上訴人得請求退還之
    金額為388 萬8000元，且兩造同意應加計年息5%計算之利息
    ，業如上述，則被上訴人請求加計法定遲延利息返還上開股
    金，為有理由。另被上訴人所為利息之請求，超過88年6 月
    11日以前部分，業經本院更審前判決駁回，未據被上訴人上
    訴而確定，被上訴人不得再為爭執。
八、綜上，被上訴人依據系爭讓與契約之約定，及民法第305 條
    第2 條概括承受之規定，請求上訴人與高雄市五信連帶返還
    388 萬8000元股金本息，為有理由，應予准許。原審判命上
    訴人如數給付及自88年6 月11日起算之法定遲延利息（超過
    部分，業經駁回確定），於法並無不合。上訴意旨指摘原判
    決不當，求予廢棄改判，為無理由，應予駁回其上訴。兩造
    其餘攻擊防禦方法，於判決結果不生影響，爰不予一一論述
    ，併此敘明。
據上論結，本件上訴為無理由，依民事訴訟法第449 條第1項、
第78條，判決如主文。
中　　華　　民　　國　　94　　年　　12　　月　　28　　日
                            民事第六庭
                                審判長法官 許明進
                                法      官 張明振
                                法      官 謝肅珍
以上正本證明與原本無異。
如對本判決上訴，須於判決送達後20日內向本院提出上訴狀，其
未表明上訴理由者，應於上訴後20日內向本院提出上訴理由書（
均須按他造當事人之人數附繕本）。上訴時應提出委任律師或具
有律師資格之人之委任狀，並依附註條文規定辦理。
中　　華　　民　　國　　94　　年　　12　　月　　29　　日
                                書  記   官 廖素珍
附註：民事訴訟法第466 條之1 ：對於第二審判決上訴，上訴人
應委任律師為訴訟代理人，但上訴人或其法定代理人具有律師資
格者，不在此限。
上訴人之配偶、三親等內之血親、二親等內之姻親，或上訴人為
法人、中央或地方機關時，其所屬專任人員具有律師資格並經法
院認適當者，亦得為第三審訴訟代理人。第1 項但書及第2 項情
形，應於提起上訴或委任時釋明之。
